【裁判字號】    98,消債清,60
【裁判日期】    990316
【裁判案由】    清算事件
【裁判全文】
臺灣臺北地方法院民事裁定            98年度消債清字第60號
聲  請  人
即債 務 人  甲○○
代  理  人  青含國律師
上列當事人因消費者債務清理事件聲請清算，本院裁定如下：
    主  文
聲請駁回。
聲請費用由聲請人負擔。
    理  由
一、按債務人不能清償債務或有不能清償之虞者，得依本條例所
    定更生或清算程序，清理其債務，消費者債務清理條例第3
    條固有明文。然所謂「不能清償債務」，係指債務人欠缺清
    償能力，對於已屆清償期，且已受請求之債務之全部或主要
    部分，客觀上可預見其為一般且繼續的不能清償之財產狀態
    之謂。又清償能力係由財產、信用、勞力三者構成，若有足
    夠財產、良好之信用、優良之技術或持續不斷之勞力，均屬
    有清償債務之可能，而消費者債務清理條例所規定之清算制
    度，實質上即為破產法上破產之特別程序，其目的在於使債
    權人獲得公平之受償，避免債務人遭受多數債權人個別對其
    強制執行，而無法重建經濟，以使債務人得有更生之機會，
    防止社會經濟發生混亂。又按聲請更生或清算不合程式或不
    備其他要件者，法院應以裁定駁回之，但其情形可以補正者
    ，法院應定期間先命補正，消費者債務清理條例第8條定有
    明文。債務人與金融機構協商成立者，不得聲請更生或清算
    ，但因不可歸責於己之事由，致履行顯有重大困難者，不在
    此限；本條例施行前，債務人依金融主管機關協調成立之中
    華民國銀行公會會員辦理消費金融案件無擔保債務協商機制
    與金融機構成立之協商，準用前項之規定，消費者債務清理
    條例第151條第5項、第6項分別定有明文。蓋該債務清償方
    案係經債務人行使程式選擇權而與債權人締結之債務清理契
    約，其即應受該契約之拘束，且消債條例更生之規範目的，
    係在維持債務人基本生活之情況下，於債務人之能力範圍內
    盡力清償債務，非謂債務人得任意利用債務清理程式減輕債
    務，因此，為避免債務人針對已成立之協商方案任意毀諾，
    濫用更生或清算之債務清理程式，須債務人於協商成立後因
    不可歸責於己之事由，致其無法履行原定清償方案，始例外
    得依消債條例聲請更生或清算。
二、聲請意旨略以：其有不能清償債務情事，前已提出債權人清
    冊，以書面向最大債權金融機構三信商業銀行股份有限公司
    （下稱三信商業銀行）請求共同協商債務清償方案且協商成
    立，月付新台幣（下同）10,393元，惟聲請人於民國96年12
    月失業，又因聲請人憂鬱症復發，無法工作，有不可歸責於
    己致履行顯有重大之事由，且其無擔保或無優先權之債務總
    額未逾1,200萬元，復未經法院裁定開始清算程序或宣告破
    產云云。
三、經查：
  (一)聲請人於消費者債務清理條例施行前，曾依照中華民國銀行
    公會會員辦理消費金融案件無擔保債務協商機制，於95年5
    月11日與最大債權金融機構三信商業銀行達成協商，雙方約
    定聲請人自95年8月起分120期，利率6%，月付10,393元，聲
    請人自95年8月起至97年7月繳納24期款後，即毀諾未持續繳
    納等情，有協議書及無擔保債務還款計劃影本各一份在卷可
    稽。準此，本件聲請人依上開協商機制與最大債權金融機構
    協商成立後，再向本院聲請清算，尚須符合「不可歸責於己
    之事由致履行顯有重大困難」之法定要件，方為適法。
  (二)聲請人主張其於96年12月失業而毀諾云云，惟其嗣後於陳報
    狀又稱：其於96年3月26日勞保退保後並無任何工作（見本
    院卷第65頁），聲請人對於其收入狀況前後陳述顯不一致，
    有違債務協商之協力義務。聲請人又主張其因憂鬱症復發無
    法工作而毀諾云云，並提出診斷證明書在卷可佐，惟觀諸診
    斷證明書之記載，聲請人自97年1月30日因憂鬱症至台北市
    立聯合醫院仁愛院區就診（見本院卷第62頁），而依最大債
    權銀行三信商業銀行所提聲請人還款資料觀之，聲請人於95
    年7月協商成立後，即從隔月開始繳款，於繳納24期後即97
    年7月止始未持續繳納，顯見聲請人於96年3月（或96年12月
    ）後雖未工作，且97年1月因憂鬱症就診後，仍能依協商內
    容還款至97年7月，是其應有其他收入方能經持每月基本生
    活並還款，故聲請人稱其毀諾係因96年3月（或96年12月）
    之後無工作，且因憂鬱症復發無法工作，而屬不可歸責於己
    之事由云云，尚難採信。
  (三)末查，中華民國銀行公會於97年5月決議，金融機構就曾經
    參加95年度債務協商毀諾客戶提供「個別協商一致性方案」
    ，及對有繳款困難之債務協商持續履約客戶提供「變更債務
    協商協議書方案」。聲請人既於本條例施行前與債權銀行成
    立協商，每月償還10,393元，如事後有履行不便之情形，認
    清償方案應予適當調整，自當循此途徑再與債權人重新協商
    ，訂定適當可行之清償方案，方符合消債條例兼顧保障債權
    人公平受償及重建復甦債務人經濟生活之立法目的；且依最
    大債權銀行三信商業銀行所提陳報狀觀之，聲請人曾於97年
    9月30日向三信商業銀行申請前開個別協商一致性方案，三
    信商業銀行亦提供180期0利率，月付4,359元之清償方案，
    然聲請人並未簽約即告失聯，致協商未能成立。是以，聲請
    聲請人應可與最大債權銀行再為協商減少每月應還款金額。
    聲請人目前雖然毀諾，仍當循此途徑以求解決，方符合消費
    者債務清理條例兼顧保障債權人公平受償及重建復甦債務人
    經濟生活之立法目的，實無任由聲請人選擇毀諾而聲請清算
    之理。
四、綜上所述，本件聲請人於協商成立後，難認有何不可歸責於
    己之事由，致履行顯有重大困難，且清算之聲請，係責任財
    產制度下最後之手段，須以聲請人實質上已不能清償者為限
    ，如聲請人尚無不能清償債務或有不能清償之虞，本件清算
    之聲請即不符消費者債務清理條例第3條所定要件，則其向
    本院聲請清算，應屬聲請清算之要件不備，且上開欠缺又屬
    無從補正，依首揭說明，自應駁回清算之聲請，爰裁定如主
    文。
中    華    民    國    99    年    3    月    16    日
                  民事第三庭    法      官  郭美杏
上為正本係照原本作成
如不服本裁定，應於裁定送達後10日內，以書狀向本院提出抗告
，並繳納抗告費新臺幣1千元
中    華    民    國    99    年    3    月    16    日
                                書  記  官  馮姿蓉

司法院資訊處製作；財團法人民間司法改革基金會備份。
